最高法院民事判決　　　　　　　　　　　　　　　八十八年度台上字第一八八○號
　　上　訴　人　財政部國有財產局（即被繼承人王素英之遺產管理人）
　　法定代理人　劉金標
　　訴訟代理人　洪寶川
　　複 代理 人　王寶輝律師
　　被 上訴 人　甲○○
右當事人間請求確認遺囑之真正事件，上訴人對於中華民國八十七年九月二日台灣高
等法院第二審判決（八十七年度重家上字第二號），提起上訴，本院判決如左：
    主  文
上訴駁回。
第三審訴訟費用由上訴人負擔。
    理  由
本件被上訴人主張：伊之被繼承人王素英生前與伊相處如母子，早已共同生活，王素
英因於病故前立有代筆遺囑，將所有坐落台北市○○區○○段一小段第二三八之一號
土地面積○點○五八一公頃所有權應有部分六分之一贈與伊，嗣因上訴人經指定為王
素英之遺囑管理人後，竟否認該遺囑之真正，自有確認該遺囑真正之必要等情，求為
確認王素英生前於民國八十三年七月二十日（實際為七月二十一日）由鄭袁秀琴、沈
大榮、曾林義及於傳鴻為代筆人等見證所具代筆遺囑為真正之判決。
上訴人則以：系爭遺囑為私文書，被上訴人應舉證證明其為真正。惟依系爭遺囑所書
立之八十三年七月二十日，王素英尚昏迷中，不可能立有遺囑，該遺囑無效等語，資
為抗辯。
原審審酌全辯論意旨及調查證據之結果，以：被上訴人主張，王素英於八十五年五月
四日死後，因無繼承人，經台灣台北地方法院（下稱台北地院）八十五年度管字第七
五號裁定指定上訴人為其遺產管理人，嗣被上訴人向上訴人提出系爭遺囑，請求辦理
遺贈事宜，經上訴人拒絕等情，為上訴人所自認，且據被上訴人提出上開裁定及上訴
人於八十六年六月二十日所為之台財產北一字第八六○一七七三六號函附卷，堪信為
真實。查系爭遺囑雖記載書立之時間為八十三年七月二十日，惟據證人即系爭遺囑之
見證人鄭袁秀琴、沈大榮、曾林義分別於第一審及原審供證稱，係當日早上於台北榮
民總醫院思遠樓九樓王素英所住病房，由代筆人於傳鴻律師當場寫的，王素英當時講
話很清楚，寫完後唸給王素英聽後簽名等語在卷，核與代筆人於傳鴻供證所稱：係於
八十三年七月二十一日早上在榮總思遠樓九樓的病房寫的，王素英神智清楚，他先講
我做筆記，寫完後唸給他聽，並由他親自簽名，因當日伊須至台北地院開庭，情急將
日期誤寫為七月二十日，實際上立遺囑之時間為同月二十一日等語，亦相符合，應可
採信。且台北榮民總醫院於八十七年一月二十一日以北總行字第○○二二四號簡便
行文表所附之「病歷資料公務查詢會簽意見表」，亦記載，八十三年七月二十日意識
欠清，但對痛微有反應，雙眼可眨動，通知家屬病危，其昏迷原因為電解質不平衡，
血鈉過低，經治療後於八十三年七月二十一日清晨四時稍醒，對痛有反應，表示不願
抽血，自動睜眼，遵從簡單指示，對人、地、時清楚，此後就未再昏迷等情，有上開
會簽意見表可稽。系爭遺囑其實際書立日期既為八十三年七月二十一日，已在王素英
清醒之後，縱代筆人因筆誤，誤寫為同月二十日，亦不影響該遺囑之真正。且王素英
為被上訴人生父郝炳南之同居人，被上訴人自小與之同住一處，受其教養撫育，視同
己出，被上訴人亦視其如母，及至王素英年長病體虛弱，即由被上訴人侍奉湯藥多年
，於王素英住院期間每日前往照顧，亦有數年，早已建立如同母子之關係與情感，王
素英身後並無任何法定繼承人，因感念被上訴人多年侍奉照顧之情，而將財產以遺囑
贈與被上訴人，亦不違人倫常情，詎上訴人竟否認該遺囑之真正，從而被上訴人求為
判決確認系爭遺囑為真正，於法並無不合，為其心證所由得，並說明上訴人其他抗辯
之取捨之意見，爰將第一審所為被上訴人敗訴判決予以廢棄，改判如被上訴人之聲明
，經核於法洵無違誤。上訴論旨，仍就原審取捨證據、認定事實之職權行使，指摘原
判決不當，聲明廢棄，難認有理由。
據上論結，本件上訴為無理由。依民事訴訟法第四百八十一條、第四百四十九條第一
項、第七十八條，判決如主文。
中      華      民      國    八十八    年      八      月     二十     日
                              最高法院民事第七庭
                                  審判長法官  洪  根  樹
                                        法官  謝  正  勝
                                        法官  劉  福  來
                                        法官  吳  麗  女
                                        法官  陳  國  禎
      右正本證明與原本無異
                                              書  記  官
中      華      民      國    八十八    年      九      月      八      日
